【裁判字號】    97,訴,1890
【裁判日期】    981231
【裁判案由】    損害賠償
【裁判全文】
臺灣桃園地方法院民事判決              97年度訴字第1890號
原      告  甲○○
訴訟代理人  石志鵬律師
複  代理人  丙○○
被      告  乙○○
訴訟代理人  葉智幄律師
複  代理人  劉佳強律師
上列當事人間刑事案件附帶民事訴訟請求損害賠償事件，經本院
刑事庭移送前來（97年度桃交簡附民字第65號），本院於民國98
年12月18日言詞辯論終結，判決如下：
    主      文
被告應給付原告新台幣拾肆萬陸仟元及自民國九十七年五月三
十一日起至清償日止，按年息百分之五計算之利息。
原告其餘之訴駁回。
訴訟費用由被告負擔十分之六，餘由原告負擔。
本判決第一項得假執行；但被告如以新台幣拾肆萬陸仟元為原
告預供擔保後，得免為假執行。
原告其餘假執行之聲請駁回。
    事實及理由
一、按訴狀送達後，原告不得將原訴變更或追加他訴。但擴張或
    減縮應受判決事項之聲明者，不在此限，民事訴訟法第255
    條第1 項第3 款定有明文。本件原告原於起訴狀請求被告應
    給付原告新台幣（下同）594,000 元及自民國96年12月12日
    起至清償日止，按週年利率5%計算之利息，嗣於本院審理中
    減縮聲明為被告應給付原告548,000 元及自起訴狀繕本送達
    之翌日起至清償日止之法定遲延利息，此核屬減縮應受判決
    事項之聲明，揆諸前開規定，應予准許，合先敘明。
二、原告起訴主張：
  (一)被告於96年12月11日下午5 時50分許，騎乘車號QE9-435 號
    輕型機車，由桃園縣八德市○○里○○路往大湳交流道方向
    行駛，於行經桃園縣八德市○○里○○路617 號前，貿然橫
    越雙黃線左轉，並逆向行駛於和平路往介壽路之外側車道，
    欲前行至和平路635 巷左轉返家，而撞及適行經該處由原告
    騎乘之車號137-BQM 號重型機車，致原告倒地受傷昏迷，原
    告並因此受有左顴骨、下頷骨粉碎性骨折、下顎骨雙側骨折
    合併上顎左上第2 小臼齒顎側牙阜、左上第1 大臼齒顎側牙
    冠斷裂等多處傷害。被告上開過失傷害行為業經鈞院以97年
    度桃交簡字第1589號判處有罪在案。
  (二)原告爰依民法第184 條第1 項、第191 條之2 、第193 條及
    第195 條第1 項規定請求被告賠償下列損害：
    1.植牙及牙齒矯正費用：原告因本件車禍需支出植牙費用12
      萬元及矯正費用9 萬元。
    2.看護費用：原告在財團法人長庚紀念醫院林口分院（下稱
      長庚醫院）住院10日，由原告之姐吳佳真與表姐王玉珍24
      小時輪流看護，以看護行情費用每日2,300 元計算，原告
      受有23,000元之看護費用損失。
    3.薪資損失：原告於車禍發生時任職於凱悅KTV ，每月薪資
      33,000元，原告因本件車禍住院10日、返家休養20日後，
      於尚未完全康復時，便重回工作崗位，計損失一個月之薪
      資，原告就此部分僅請求被告賠償15,000元。
    4.慰撫金：原告頭部外傷與骨折甚為嚴重，牙齒亦同受傷害
      ，臼齒部分不能施力，無法咬合咀嚼，進食諸多不便，目
      前仍仰賴門牙咀嚼食物，進食諸多不便，肉體上所承受之
      痛楚與精神上所承受之痛苦，對尚未年滿20歲之原告，自
      屬筆墨難以形容，又被告事後態度極為惡劣，未曾就其過
      失造成原告受傷表達道歉之意，是以斟酌原告之受害程度
      ，與被告犯罪後仍飾詞狡辯，及原告年齡尚幼，對痛苦之
      承受程度顯較一般成年人為低，且目前仍疑有後遺症亟待
      治療等情形，命被告給付300,000 元，以資慰藉原告之精
      神損害等語。
  (三)並聲明：
    1.被告應給付原告548,000 元及自起訴狀繕本送達之翌日起
      至清償日止，按年利率5%計算之利息。
    2.原告願供擔保，請准宣告假執行。
三、被告則以：
  (一)原告請求損害賠償之數額有無理由或過高之情，茲分述如下
    ：
    1.植牙及牙齒矯正費用：原告雖提出長庚醫院牙科醫師蔡宗
      伯手書為證，惟該便箋僅粗略就植牙費用以為估算，未詳
      就原告假牙材質與醫事材料費、診療費等項目，致無法準
      確計算原告應支出植牙費用之數額。另就其矯正費用9 萬
      元部分，長庚醫院診斷證明書亦僅係概略記載「預估費用
      為9 萬元整」，亦難證明原告所應支出之費用。
    2.看護費用：原告因本件車禍所受之傷害均在臉部而四肢皆
      得正常活動，原告自理日常生活事務之能力未受有影響，
      則其住院期間是否確有看護之必要？抑或僅須由病房內護
      理人員以為照料即已足，尚非無疑。是原告應就其於住院
      期間確有由其親屬或他人照料之必要一節加以證明。縱認
      原告於住院期間確有看護之必要，惟原告主張每日2,300
      元之看護費用，亦屬過高。
    3.對原告主張之薪資損失15,000元部分不予爭執。
    4.慰撫金：被告僅國中畢業且已屆46歲中高齡，自本件車禍
      後因顏面神經失調，需長期接受電療復健而無法工作，每
      月尚須奉養82歲高齡之婆婆，及支出房貸24,000元，足證
      被告之財務狀況並非富裕，況被告因本件車禍所受之傷害
      較原告嚴重，且被告於初始即表達願賠償12萬元予原告，
      然遭原告以數額太低不願接受，被告並非如原告所稱始終
      不負責任，故原告就此部分請求300,000 元實屬過高，應
      予酌減。
  (二)被告就本件車禍之發生及原告受有損害有所過失而應對原告
    負損害賠償之責部分不予爭執。然原告既自承其於本件車禍
    發生之際車速約40公里，則其行經無號誌交岔路口涉有未依
    規定減速慢行並注意車前狀況隨時採取必要之安全措施，顯
    有違反道路交通安全規則第93條第1 項第2 款規定，應認定
    原告就本件車禍及其所受損害之發生亦與有過失，應有過失
    相抵之適用，其所請求賠償之數額應按其應負過失比例加以
    扣除等語置辯。
  (三)並聲明：
    1.原告之訴駁回。
    2.如受不利益之判決，請准供擔保宣告免為假執行。
四、原告主張被告於96年12月11日下午5 時50分許，騎乘車號QE
    9-435 號輕型機車，由桃園縣八德市○○里○○路往大湳交
    流道方向行駛，行經桃園縣八德市○○里○○路617 號前，
    貿然橫越雙黃線左轉，並逆向行駛於和平路往介壽路之外側
    車道，欲前行至和平路635 巷左轉返家，而撞及適行經該處
    由原告騎乘之車號137-BQM 之重機車，原告因此受有左顴骨
    、下頷骨粉碎性骨折、下顎骨雙側骨折合併上顎左上第2小
    臼齒顎側牙阜、左上第1 大臼齒顎側牙冠斷裂等傷害等情，
    業據其提出診斷證明書為證，並為被告所不爭執，此部分原
    告之主張，堪信為真實。
五、本件兩造之爭點為：(一)原告請求之損害賠償金額是否適當？
    (二)原告就本件車禍應否負與有過失之責任？茲分述如下：
  (一)關於原告請求之損害賠償金額是否適當之部分：
  1.按因故意或過失，不法侵害他人之權利者，負損害賠償責任
    ；不法侵害他人之身體或健康者，對於被害人因此喪失或減
    少勞動能力或增加生活上之需要時，應負損害賠償責任；又
    不法侵害他人之身體、健康、名譽、自由、信用、隱私、貞
    操，或不法侵害其他人格法益而情節重大者，被害人雖非財
    產上之損害，亦得請求賠償相當之金額，民法第184 條第1
    項前段、第193 條第1 項及第195 條第1 項分別有明定。查
    原告所受之前揭傷害，與被告之過失行為間有相當因果關係
    ，已如前述，則原告依侵權行為之法律關係，請求被告負損
    害賠償之責，即屬有據。茲就原告請求之項目及金額，逐項
    審酌如下：
  2.假牙膺復及矯正費用:
    原告主張其因本件車禍受有下顎骨斷裂和前牙開咬和左上第
    二小臼齒及第一大臼齒及左下第二大臼齒牙冠斷裂等傷害，
    治療方式為施以全口矯正治療並配合左上第二小臼齒及第一
    大臼齒固定義齒贗復和左下第二大臼齒植牙贗復等情，業據
    原告提出之診斷證明書2 件為證，堪信為真實。又依目前之
    全民健康保險制度，植牙及牙齒矯正費用均非屬健保給付範
    圍，再對照長庚醫院出具之診斷證明書及該院義齒補綴科主
    治醫師蔡宗伯出具之估價單記載，原告左上第二小臼齒及左
    上第一大臼齒固定義齒贗復費用約3 萬元，左下第二大臼齒
    植牙部分約9 萬元，矯正費用約9 萬元等情，堪認原告主張
    日後需支出牙齒治療之必要費用21萬元，應屬真正。
  3.不能工作之損失：
    原告於車禍發生時任職於歡樂站育樂事業股份有限公司凱悅
    KTV （設桃園縣桃園市○○路43號），每月薪資為23,300元
    等情，有該公司98年10月6 日函及原告之勞工保險卡在卷可
    憑，又原告因本件車禍於96年12月11日至長庚醫院急診住院
    ，經12月14日手術治療後於12月20日出院，其出院後應修養
    二週，後應可回復工作，此有長庚醫院98年11月30日（九八
    ）長庚院法字第0996號函在卷可憑，是原告因本件車禍計有
    24日無法工作，受有不能工作之損失18,640元（計算式：23
    ,300/30*24＝18 ,640 ，元以下四捨五入），原告就此部分
    僅請求15,000元，堪可憑採。
  4.看護費用：
    按親屬代為照顧被害人之起居，固係基於親情，但親屬看護
    所付出之勞力並非不能評價為金錢，雖因二者身分關係而免
    除被害人之支付義務，惟此種基於身分關係之恩惠，自不能
    加惠於加害人。故由親屬看護時雖無現實看護費之支付，仍
    應認被害人受有相當於看護費之損害，得向加害人請求賠償
    ，始符公平原則，亦符民法第193 條第1 項所定「增加生活
    上需要」之意旨，最高法院94年度台上字第1543號、89年度
    台上字第1749號著有裁判意旨足參。是只要被害人有受看護
    之必要，縱使看護之人為其親屬，亦應認為受有相當於看護
    費之損害。查本件原告所受傷勢均集中在臉部，雖無行動不
    便之情，惟其自96年12月11日受傷住院至同月20日出院期間
    ，仍有他人協助冰敷及流質進食之必要，又長庚醫院院內之
    全日看護費用為每日2100元此有長庚醫院98年11月30日（九
    八）長庚院法字第0996號函在卷可憑，是原告請求之看護費
    用於21,000元（計算式：2,100*10＝21,000）之範圍內，為
    有理由，逾此範圍之請求，即屬無據。
  5.精神慰撫金：
    按關於慰撫金之多寡，應以被害人精神上所受之苦痛為準據
    ，亦應審酌被害人之地位、家況及加害人之地位，俾資為審
    判之依據，故應就兩造之身分、職業、教育程度、財產及經
    濟狀況，用以判斷非財產上損害之慰撫金數額（最高法院
    48年台上字第1982號判例、86年度台上字第511 號判決意旨
    參照）。本院審酌原告為78年10月17日出生，事發時尚未滿
    20歲，原在KTV 任職，月入23,300元，名下無不動產，其因
    本件車禍受有左顴骨、下頷骨粉碎性骨折、下顎骨雙側骨折
    合併上顎左上第2 小臼齒顎側牙阜、左上第1 大臼齒顎側牙
    冠斷裂等傷害，身心所受傷害非輕，而被告目前無業，名下
    有房屋及土地各1 筆，財產總額為1,101,766 元（見本院卷
    附之稅務電子閘門財產所得調件明細表）等一切情狀，認原
    告得請求之精神慰撫金以100,000 元為允當。
  6.綜上，原告因本件車禍所受之損害總計為346,000 元（計算
    式：210,000+15,000+21,000+100,000＝346,000）。
  (二)關於原告就本件車禍應否負與有過失之責任？
    本件被告於事發時跨越分向限制線逆向行駛，致與於遵行車
    道行駛之原告發生碰撞乙情，業據被告自認屬實，又依本件
    道路交通事故調查報告表之記載及現場照片所示（見台灣桃
    園地方法院檢察署97年度偵字第4215號偵查卷宗第9 、12、
    17頁），本件肇事時原告騎乘之機車已通過桃園縣八德市○
    ○路635 巷巷口達8.1 公尺，而於行經和平路617 號前遭被
    告逆向行駛撞擊，該處原告行駛之車道右側並無交岔路口，
    是原告並無依道路交通安全規則第93條第1 項第2 款行經無
    號誌之交岔路口，應減速慢行，作隨時停車之準備之義務，
    再系爭路段之速限為時速50公里，此有上開調查報告表可參
    ，原告以時速40公里之速度行駛於系爭路段，於法並無不合
    ，是本件車禍之發生應係因被告跨越分向限制線，逆向行駛
    於原告之車道，致原告閃避不及所致，原告就本件車禍之發
    生並無過失。本件兩造之車禍過失程度經送請台灣省桃園縣
    區車輛行車事故鑑定委員會及台灣省車輛行車事故鑑定覆議
    委員會進行鑑定，亦同此見解，此有台灣省桃園縣區車輛行
    車事故鑑定委員會98年4 月3 日桃縣行字第0985201048號函
    及台灣省車輛行車事故覆議鑑定委員會98年5 月18日覆議字
    第09862017 75 號函在卷可憑，是被告辯稱原告就本件車禍
    之發生與有過失云云，並無足採。
六、綜上所述，原告依據侵權行為法則，請求被告賠償損害346,
    000 元及自起訴狀繕本送達翌日即97年5 月31日起至清償日
    止，按年息5%計算之利息，為有理由，應予准許，逾此範圍
    之請求，即屬無據，應予駁回。
七、原告勝訴部分未逾50萬元，爰依民事訴訟法第389 條第1 項
    第5 款之規定，依職權宣告假執行，被告陳明願供擔保請准
    宣告免為假執行，核無不合，爰酌定相當擔保金額宣告之。
    至原告敗訴部分，其訴既經駁回，假執行之聲請亦失所附麗
    ，應併予駁回。
八、本件事證已臻明確，兩造其餘主張陳述及所提之證據，經本
    院審酌後，於判決之結果不生影響，爰不一一論述，附此敘
    明。
九、據上論結，本件原告之訴為一部有理由，一部無理由，依民
    事訴訟法第79條、第389 條第1 項第5 款、第392 條第2 項
    ，判決如主文。
中    華    民    國    98    年    12    月    31    日
                  民事第二庭    法  官  劉佩宜
以上正本係照原本作成
如對本判決上訴，須於判決送達後20日內向本院提出上訴狀
中    華    民    國    98    年    12    月    31    日
                                書記官  賴柏仲

司法院資訊處製作；財團法人民間司法改革基金會備份。
